臺灣板橋地方法院民事判決　　　　　　　　　　　　　　九十三年度婚字第九五號
　　原　　　告　丁○○
　　即反訴被告
　　訴訟代理人　黃榮謨律師
　　　　　　　　張瓊文律師
　　被　　　告　丙○○
　　即反訴原告
　　訴訟代理人　廖珠蓉律師
　　　　　　　　謝淑芬律師
右當事人間請求確認婚姻成立事件，本院於中華民國九十三年七月一日言詞辯論終結
，判決如左：
    主    文
原告之訴駁回。
訴訟費用由原告負擔。
確認反訴原告與反訴被告間之婚姻關係不成立。
反訴訴訟費用由反訴被告負擔。
    事實及理由
甲、本訴部分：
一、原告主張：兩造於民國八十七年六月二日結婚，於同年九月二十五日辦理結婚登
    記，嗣於九十一年七月二十六日兩造發生口角，原告憤而依報紙廣告的「離婚見
    證」電話，尋找離婚見證人，旋有自稱戊○○之女子，攜帶「戊○○」及「甲○○」二個印章及空白的離婚協議書前來兩造住處辦理離婚見證，該女子當場在離
    婚協議書的見證人資料上書寫「甲○○」及「戊○○」的姓名地址
    並當場蓋印章，兩造隨即持往戶政機關辦理登記。因離婚過程，並無見證人「甲○○」到場，該「甲○○」未親自見聞兩造有離婚真意，是以兩造離婚與民法第
    一千零五十條規定之「二人以上證人之簽名」不符，並不生離婚效力。兩造離婚
    協議書上的「甲○○」及「戊○○」簽名筆跡，依書寫風格、運筆轉折、字體布
    局，以肉眼觀察即可辨識係出於同一人之字跡，或請求送交「財團法人中華企業
    技術鑑定委員會」鑑定筆跡即可明瞭。為此訴請確認兩造婚姻關係仍存在，且兩
    造的離婚登記應予塗銷等語。並聲明：(一)確認原告與被告間之婚姻關係存在，(二)
    兩造於九十一年七月二十六日所為之離婚登記應予塗銷，(三)訴訟費用由被告負擔
    。
二、被告抗辯：兩造自始無合法的婚姻關係存在（如後述的反訴原告主張，兩造未曾
    舉行公開的結婚儀式），何來離婚無效可言；且原告所指的離婚無效之情，均係
    原告片面之語，不足採信，原告訴請確認婚姻關係成立並無理由等語。並聲明：
    (一)原告之訴駁回，(二)訴訟費用由原告負擔。
三、原告主張兩造於九十一年七月二十六日辦理離婚協議時，並無二人以上證人之簽
    名，因此兩造離婚為無效等情，業據原告提出
    份為證。被告抗辯兩造自始無合法婚姻，因此無離婚無效之事。因此兩造是否離
    婚無效，其前提要件乃兩造有合法的婚姻關係，是以本件應先審究兩造是否有舉
    行公開的結婚儀式而具備合法的婚姻關係，亦即後述的反訴部分。依後述的反訴
    部分所認定，兩造未有舉行公開的結婚儀式，是以兩造無合法的婚姻關係，因此
    本件即無離婚無效的問題。是以原告請求確認兩造婚姻關係存在及應塗銷兩造的
    離婚登記，為無理由，應予駁回。
乙、反訴部分：
一、反訴原告主張：兩造認識交往後，因反訴被告要求辦理結婚登記，反訴原告乃將
    的結婚儀式，亦未為任何結婚宴客行為，更無所謂二人以上之證人，因此兩造的
    結婚登記與民法第九百八十二條第一項規定不合，為此訴請確認兩造婚姻不成立
    。依反訴被告之弟陳雙霖、反訴被告之女兒齊小玲、齊小珍到庭所證述，在湘福
    餐廳的吃飯，僅六、七人在場，且在場者無一人是反訴原告的親友，當時亦未特
    別介紹何人為新娘新郎，兩造亦無特別穿著打扮，亦無照相，足見並非結婚喜宴
    ，至於兩造在馬祖與親友一起吃飯，乃是返鄉探親的一般聚餐，並無任何結婚宴
    客的儀式，此亦據證人曹美玉到庭證述。又反訴原告的女兒曹珮玲、反訴被告的
    大嫂乙○○均能證明兩造並無任何結婚的公開儀式等語。並聲明：(一)確認兩造婚
    姻關係不成立，(二)訴訟費用由反訴被告負擔。
二、反訴被告抗辯：兩造於八十七年六月二日在湘福餐廳設宴結婚請客，到場親友有
    陳雙霖、陳鶴銘、齊子珍、齊小玲。兩造後來返鄉回馬祖，在馬祖的金魚餐廳設
    宴補請客，到場親友有曹美玉、曹寶華、曹爾欽、齊小玲、林文帥、王連昌，其
    餘尚有三名親友，已忘記是誰，當時共有十一人在場。因兩造結婚確實有公開儀
    式及二人以上之證人，符合結婚之法定要件等語。並聲明：駁回反訴原告之訴。
三、按「結婚應有公開儀式及二人以上之證人」，民法第九百八十二條第一項定有明
    文。又「結婚具備第九百八十二條第一項之方式者，無效」，民法第九百八十八
    條第一款亦定有明文。我國民法雖無婚姻不成立之規定，但是，理論上，法律行
    為必須成立後，才有是否無效之問題，民事訴訟法第五百六十八條第一項亦規定
    得提起確認婚姻不成立之訴，是以，如未具備公開結婚儀式，即屬無結婚行為，
    欠缺法律行為之特定成立要件，婚姻根本不成立，是以得訴請確認婚姻關係不成
    立。
四、反訴原告主張之事實，業據反訴原告提出兩造的結婚證書影本一紙為證。依該結
    婚證書所載，兩造於八十七年六月二日在台北縣中和市○○街一號「台北湘福餐
    廳」舉行結婚典禮，由陳鶴鳴擔任證婚人，主婚人為乙○○，介紹人為陳雙霖，
    此有該結婚證書影本一份附卷可參。然查，下列證人到庭分別證稱如下：
(一)、證人乙○○（反訴原告之大嫂，即兩造結婚證書所載的主婚人）證稱：「兩造的
    結婚證書上面的主婚人乙○○，不是我簽名，也不是我蓋章，這顆印章不是我的
    ，他們沒有通知我，也沒有經過我同意而自己蓋章，我沒有在八十七年六月二日
    參加兩造的結婚典禮，我根本不知道兩造是何時結婚，兩造也從來沒有請我參加
    他們的結婚典禮」等語。
(二)、證人曹美玉（反訴原告之妹）證稱：「兩造沒有辦過結婚喜酒，但我有跟兩造一
    起在馬祖吃飯，吃飯時也沒有提說是要辦婚宴，是丁○○的女兒請吃飯，也沒有
    說是補請婚宴，就我所知，兩造都沒有跟我提過有結婚乙事，他們二人只是住在
    一起」等語。
(三)、證人曹佩玲（反訴原告之女兒）證稱：「我一直都與我父親住在一起，丁○○大
    約八十七年時搬到我家住，在兩造同居期間，我不知道兩造有辦理結婚，他們也
    沒有辦過結婚請客」等語。
(四)、證人陳雙霖（反訴被告之弟）證稱：「反訴被告於結婚前二天叫我參加喜宴，過
    了二天後，我去姐姐家，還有其他二、三人在場，後來大家於中午時一起到中和
    市○○街，也就是我姐姐住家附近的湘福川菜餐廳，在場只有六或七人一起吃飯
    ，其中有我與齊子珍、齊小玲，及兩造的一位陳姓老鄉親，他長的瘦瘦的，就是
    結婚證書上的陳鶴鳴，他是我姐姐帶來的，雙方父母不在場，吃飯時我在餐桌上
    為兩造的結婚證書蓋章，但我沒有簽名，因為有人事前已經寫好，結婚證書上我
    是擔任介紹人，結婚證書上的其他人已經蓋好章，我姐姐有當場宣布她是為了兩
    造結婚而請客，我不知道最後誰付帳，吃完飯後大家就各自回去，當時大約是八
    十七年六月初，現場沒有照相，被告丙○○的親人沒有到場，我姐姐只有說是結
    婚請客，但沒有特別說是新娘新郎，兩造穿普通沒有特別打扮」、「（當天去餐
    廳時）丙○○沒有和我們一起去餐廳，他是自己去的」等語。
(五)、證人齊子珍（反訴被告之女兒）到庭證稱：「我接到我母親的電話說她要結婚，
    後來我與我舅舅陳雙霖、我姐姐齊小玲，及一位我不知其姓名的長輩，一起走到
    到我家附近的餐廳吃中飯，至於丙○○，我不記得他比我們早到或晚到，兩造穿
    著普通，我媽媽只說他們結婚，我有看到我舅舅在蓋章，其他人我沒有看到蓋章
    」等語。
(六)、證人齊小玲（反訴被告的女兒）證稱：「我母親打電話給我說要吃中飯，叫我直
    接去她家，後來兩造與陳雙霖、齊子珍、及一位伯伯一起走去餐廳，我母親有說
    當天與丙○○結婚而請大家一起吃飯，現場我只有看到陳雙霖蓋章，當天我媽媽
    並沒有穿得與平常有何不同，吃完飯後兩造一起去丙○○家。後來我母親要我幫
    她訂一桌在馬祖補請客，兩造都有在場，我也在場，當天有兩造及我，還有我先
    生曹爾欽、丙○○的妹妹曹美玉、丙○○的兒子曹寶華、我兒子林文帥、我同學
    王連昌，其他人我不記得了，兩造都是馬祖人，當天是晚上請客，在馬祖的金魚
    餐廳，吃飯前我與我母親有在電話中告訴參與者說這是結婚補請客，吃飯時我有
    告訴在場人說這是我母親結婚補請客，丙○○沒有特別說，但有附和。我們馬祖
    的習慣是如果沒有發喜帖就沒有包紅包。我媽媽平時就穿套裝，所以我沒有覺得
    她有穿得特別」。
五、按民法第九百八十二條所謂結婚應有公開之儀式，指結婚之當事人應行定式之禮
    儀，使不特定人得以共聞共見認識其為結婚者而言，所謂二人以上之證人，只須
    有行為能力在場親見而願證明者為已足，不以證婚人為限（參照最高法院五十一
    年台上字第五五一號判例）。是以，結婚的公開儀式，須有一般不特定人均可知
    悉之表徵而得共見者，始得認為公開，如其情狀無從認為舉行結婚儀式，即不得
    謂有公開儀式。依上開調查，兩造雖曾與反訴被告的二名女兒齊子珍、齊小玲，
    及反訴被告的弟弟陳雙霖，及兩造的馬祖同鄉陳鶴鳴一起在湘福餐廳用餐，但兩
    造當時並未舉行一定的結婚儀式，因此在場的一般人無法知悉兩造在該餐廳有舉
    辦結婚典禮，何況結婚證書所載的主婚人乙○○未出席該場合，因此根本無結婚
    證書所載之主婚人乙○○主持結婚典禮之事，更未有結婚證書所載之在湘福餐廳
    舉行結婚典禮之事。至於兩造後來一起返回馬祖在金魚餐廳與親友聚餐，依證人
    曹美玉所述，其當時認為是丁○○的女兒請吃飯，因為兩造當時未曾向伊提及有
    結婚請客之事，而證人齊小玲則稱伊與母親在電話中告訴參與者說是結婚補請客
    ，伊於吃飯時亦告訴在場人是母親結婚補請客；依此，縱認為證人齊小玲當時曾
    向在場客人通知是「結婚補請客」，然當時兩造亦未舉行習慣上一定之結婚公開
    儀式，且未能使不特定之多數人得以共見聞而認識兩造有結婚儀式，亦與首揭結
    婚應具備之形式要件不符。綜上，兩造既未舉行公開的結婚儀式，兩造的結婚登
    記應屬無效。從而，反訴原告訴請確認兩造間婚姻關係不存在，為有理由，應予
    准許。
丙、訴訟費用負擔之依據：民事訴訟法第七十八條。
中　　　華　　　民　　　國　　九十三　　年　　　七　　　月　　 十五 　　日
                                          臺灣板橋地方法院家事法庭
                                              法  官  黃惠瑛
右正本證明與原本無異
如對本判決不服，須於收受判決後二十日向本院提出上訴狀（須按他造人數附繕本並
繳納上訴費用）
中　　　華　　　民　　　國　　九十三　　年　　　七　　　月　　 十六 　　日
                                              書記官  林月蓉
